【裁判字號】    99,交上易,116
【裁判日期】    991221
【裁判案由】    過失重傷害
【裁判全文】
臺灣高等法院高雄分院刑事判決       99年度交上易字第116號
上  訴  人
即  被  告  康進興
上列上訴人因過失重傷害案件，不服臺灣高雄地方法院99年度交
易字第68號中華民國99年8 月25日第一審判決（起訴案號：臺灣
高雄地方法院檢察署98年度偵字第33694 號），提起上訴，本院
判決如下：
    主  文
原判決撤銷。
康進興犯過失傷害致人重傷罪，處拘役伍拾日，如易科罰金，以
新台幣壹仟元折算壹日。
    事  實
一、康進興於民國97年12月24日1 時許，駕駛車牌號碼2496-MJ
    號自用小貨車，沿高雄市○○區○○路快車道由南往北行駛
    ，至樂利路與康莊路交岔口時，原應注意遵守道路交通標誌
    、標線、號誌之指示，且閃光紅燈表示「停車再開」，車輛
    應減速接近，先停止於交岔路口前，讓幹道車優先通行後認
    為安全時，方得續行，而依當時狀況天候為晴，道路無缺陷
    、無障礙物，視距良好，亦即客觀環境上並無不能注意之情
    事，卻疏未注意及此，未先停車即貿然直行通過閃光紅燈之
    路口，適有趙尉丞駕駛3991-LR 號自用小客車沿康莊路慢車
    道自西向東駛至上開交岔路口先到達停止線後，停等康進興
    通過，而有邱健華本應注意應考領駕駛執照始得於道路上駕
    駛汽機車，並應遵守行車時速不得超過50公里，及應遵守閃
    光黃燈號誌減速通過路口等規定，而依當時狀況天候為晴，
    道路無缺陷、無障礙物，視距良好，亦即客觀環境上並無不
    能注意之情事，卻疏未注意及此，仍無駕駛執照騎乘車牌號
    碼M7J-965 號重型機車附載陳泰逸，沿高雄市○○區○○路
    由西向東以時速60-70 公里，自趙尉丞所駕車輛右後方超車
    並超速通過上揭有閃光黃燈之路口，而未減速慢行，致與康
    進興所駕駛之自用小貨車左前車門處發生撞擊，並因而受有
    嚴重頭部外傷併顱內出血、腦水腫、顱底骨骨折；顏面骨折
    ；右動眼神經損傷；右大腿開放性骨折；右側顏面撕裂傷1
    公分；右側下唇撕裂傷1 公分；左側癱瘓、肌力+0、無法言
    語等傷害，嗣康進興隨即報案，並停留在原地向到場處理之
    員警表示為肇事之人而自首，查獲上情。
二、案經邱健華之父潘登科訴由高雄市政府警察局小港分局報告
    臺灣高雄地方法院檢察署檢察官偵查起訴。
    理  由
一、證據能力部分：
  (一)卷附之高雄市政府交通局車輛行車事故鑑定委員會98年12月
    4 日高市車鑑字第0980004729號函附之鑑定意見書、高雄市
    政府交通局車輛行車事故覆議鑑定委員會案號99-01- 16 收
    文號1039覆議鑑定意見書各1 份，均係檢察官依法囑託機關
    鑑定，並有依刑事訴訟法第206 條之規定，提出書面報告，
    自符合同法第159 條第1 項所定得作為證據之「法律有規定
    」之例外，應具有證據能力。
  (二)證人趙尉丞於警詢中所為之供述，依陳述整體、實質內容而
    言，核與其於原審審理中之陳述大致相符，是該陳述即不符
    刑事訴訟法第159 條之2 有關傳聞例外之規定，自無證據能
    力。
  (三)按刑事訴訟法第158 條之3 規定，證人、鑑定人依法應具結
    而未具結者，其證言或鑑定意見不得作為證據。而告訴人之
    指訴雖係以使被告受刑事訴追為目的，但非本法第三條所稱
    之「當事人」，乃當事人以外之第三人，除依同法第271 條
    之1 規定到庭單純陳述意見時，毋庸具結外，如就與待證事
    實有重要關係之親身知覺、體驗事實陳述時，即居於證人之
    地位，依上開規定，自應依同法第186 條第1 項規定命其具
    結，使告訴人知悉其有據實陳述之義務，以擔保其證言之真
    實性，該供述證據始具證據能力，如未踐行人證之法定調查
    程序，應不得作為證據（最高法院96年度台上字第3371號判
    決意旨參照）。而潘登科係本件之告訴人，其於偵訊中，檢
    察官訊問本件事發經過，本質上屬於證人，自應依法具結，
    檢察官未命其於供前、供後具結，復亦查無有何依法不得令
    其具結之情形，揆諸前揭說明，潘登科於偵查中未經具結所
    為之陳述，依法自不得作為證據。
  (四)按除顯有不可信之情況外，公務員職務上製作之紀錄文書、
    證明文書，亦得為證據，刑事訴訟法第159 條之4 定有明文
    。查警察製作之交通事故調查報告表及事故現場圖係執行勤
    務之員警於第一時間依肇事現場狀況所測繪製作，其正確性
    高且可受公開檢查，自屬公務員職務上製作之紀錄文書，有
    證據能力。
  (五)本判決所引之其餘傳聞證據，當事人均同意列為證據，本院
    審酌上開證據之取得過程並無瑕疵，又與待證事實具有關聯
    性，證明力亦非明顯過低，採為本案證據具有適當性，依刑
    事訴訟法第159 條之5 第1 項規定，得為證據。
  (六)又傳聞法則乃對於被告以外之人於審判外之言詞或書面陳述
    ，亦即針對被告以外之人於審判外以言詞或書面所為之供述
    證據所為之規範。卷附現場照片10張，乃以科學、機械之方
    式對於查獲當時之情況所為忠實且正確之紀錄，性質上並非
    供述證據，故無傳聞法則之適用，於此又查無不得為證據之
    狀況，自均具有證據能力。
二、訊據被告康進興固坦承於上開時、地與被害人邱健華發生車
    禍，被害人邱健華並因此受有如犯罪事實欄所示之傷害等情
    ，然矢口否認有何過失犯行，並辯稱：當時我已經開出路口
    了，已至中央，僅看到證人趙尉丞的車子，而被害人自證人
    右側快速衝出，又飛快左彎，任何人均無法避免，並無過失
    云云。經查：
  (一)被告康進興於97年12月24日1 時許，駕駛車牌號碼2496-MJ
    號自用小貨車，沿高雄市○○區○○路快車道由南往北行駛
    ，至樂利路與康莊路交岔口時，適時邱健華騎乘車牌號碼M7
    J-965 號重型機車搭載陳泰逸，沿高雄市○○區○○路由西
    向東行駛至上揭路口，康進興車輛之左前車門與邱健華機車
    之車頭發生碰撞，邱健華因而倒地並受有嚴重頭部外傷併顱
    內出血、腦水腫、顱底骨骨折；顏面骨折；右動眼神經損傷
    ；右大腿開放性骨折；右側顏面撕裂傷1 公分；右側下唇撕
    裂傷1 公分；左側癱瘓、肌力+0、無法言語等情，業據被告
    自承在卷，核與證人即被害人邱健華、證人即告訴人邱健華
    之父潘登科於警詢中、證人陳泰逸於警詢及偵訊中、證人趙
    尉丞於偵訊及原審審理中之證述相符，並有道路交通事故現
    場圖、道路交通事故調查報告表（一）（二）各1 份、高雄
    市立小港醫院（委託高雄醫學大學經營）診斷證明書2 紙及
    照片10張（警卷第6-7 頁、第9-11頁、第12頁、第13-16 頁
    、第19-20 頁、第28-32 頁、第33頁，偵卷第14頁、第16頁
    、第26-28 頁，原審卷第32-35 頁背面）在卷可稽。此部分
    事實，堪以認定。
  (二)按閃光紅燈表示「停車再開」，車輛應減速接近，先停止於
    交岔路口前，讓幹道車優先通行後認為安全時，方得續行，
    道路交通標誌標線號誌設置規則第211 條第1 項定有明文，
    被告既為駕駛人，自應遵守上開規定。查被告駕駛上開車輛
    所行駛之高雄市○○區○○路南往北方向，與康莊路交叉口
    之交通號誌，於事發當時，係閃光紅燈乙情，為被告所不爭
    執，且經證人趙尉丞於偵訊中證述明確，並有道路交通事故
    調查報告表（一）（二）（警卷第3-5 頁、第17-18 頁，偵
    卷第13-15 頁、第26-28 頁）在卷可佐。而被告既考領有普
    通小型車駕照，此有被告之中華民國交通部自發汽車駕駛執
    照影本1 份（警卷第41頁）附卷可參，其對上開規定，自應
    知之甚詳，且為應行注意之事項。參以證人趙尉丞於原審審
    理中證稱：97年12月24日晚上在康莊路、樂利路口，有發生
    小貨車與機車之車禍事故，當時我人在現場，我車子行駛在
    康莊路上，康莊路與樂利路交叉的那個十字路口4 邊都有停
    車線，我的車子先到停車線，原本要開過十字路口，但因為
    我看到我右邊有車燈，而且我看他已經在行駛的狀況，沒有
    要停車的意思，所以也沒有注意號誌燈號，就停在停車線後
    要讓對方先過，那台小貨車在路口前沒有停下，就直接開過
    路口等語（原審卷第32頁、第35頁背面）。可見被告所駕駛
    之小貨車，在行經閃光紅燈號誌之十字路口時，並無遵守交
    通規則「停車再開」，反係證人雖先於被告抵達十字路口，
    卻見被告直行無停車跡象，乃自行停等於停車線後方，讓被
    告先通過路口。是被告明知其所行駛之樂利路，於與康莊路
    交叉路口之號誌既為閃光紅燈，則不論康莊路上之行車是否
    有暫停或減速之動作，被告均應先停等於停車線後，確認康
    莊路上無其他來車，始得再行前進，然被告卻未為之，反見
    康莊路上之證人趙尉丞見被告來車無停止之動作，只好停等
    於停車線後，被告即未先行停車確認而直接通行，自有不遵
    守閃光紅燈交通號誌之違規行為。再依卷附現場圖及照片，
    可見被害人所騎乘之機車，與被告所駕駛之小貨車，確於樂
    利路與康莊路交叉之十字路口中心處發生碰撞，應係被告直
    行進入上開十字路口時，適有被害人所騎乘之機車直行而來
    ，閃避不及而致車禍。是若非因被告所駕駛之車輛違規未於
    樂利路口先停車再開，反直行進入上開十字路口，被害人亦
    未於上開路口減速直行，自無從與被告發生本件車禍。且本
    件經送高雄市政府交通局車輛行車事故鑑定委員會鑑定結果
    認「康進興行經閃光紅燈路口未依規定讓車，為肇事原因；
    邱健華無照駕駛及行經閃光黃燈路口超速行駛，同為肇事原
    因」，復經送高雄市政府交通局車輛行車事故覆議鑑定委員
    會鑑定結果認「康進興駕駛2469-MJ 號自小貨車：行經閃光
    紅燈路口未依規定讓車，為肇事原因；邱健華駕駛M7J-965
    號重機車：無照駕駛及行經閃光黃燈路口超速行駛，同為肇
    事原因」，有高雄市政府交通局車輛行車事故鑑定委員會98
    年12月4 日高市車鑑字第098004729 號函所附鑑定意見書、
    高雄市政府交通局車輛行車事故鑑定覆議委員會案號99-01-
    16收文號1039覆議鑑定意見書各1 份（偵卷第5 頁、第32頁
    ）在卷足憑，與本院前開認定相符。且本件事故發生時，天
    候晴，路面乾燥、無缺陷、無障礙物，且視距良好，號誌為
    正常閃光號誌，此有道路交通事故調查報告表（一）（警卷
    第13-16 頁）可佐，足認被告於事發當時，並無不能注意之
    情事，無從減免被告之注意義務，詎其竟貪一時之快，疏未
    注意行經設置閃光紅燈號誌之路口，應先停車再開，即貿然
    進入十字路口，致撞及穿越馬路之被害人邱健華，顯有過失
    。
  (三)又被害人邱健華並未領取駕照，竟仍騎乘機車於設置閃光黃
    燈號誌之康莊路西向東行駛，通過康莊路與樂利路口時，又
    超速通過，以致與被告發生本件車禍等情，有其道路交通事
    故現場圖、道路交通事故調查報告表（一）（二）各1 紙在
    卷足憑。並有證人陳泰逸於警詢中證稱：當時在車禍路口，
    邱健華載我閃一部小轎車時，與對方小貨車發生車禍，車禍
    現場有閃光號誌，晚上視線還好，邱健華行駛方向號誌燈號
    為閃黃燈等語（警卷第9-11頁）。可見事發當時，被害人邱
    健華所行駛之康莊路燈號確係閃光黃燈，且閃光黃燈表示「
    警告」，車輛應減速接近，注意安全，小心通過，被害人無
    視該號誌規定，仍貿然行駛。再者，行車時速不得超過50公
    里。但在未劃設車道線、行車分向線或分向限制線之道路，
    或設有快慢車道分隔線之慢車道，時速不得超過40公里，道
    路交通安全規則第93條第1 項第1 款定有明文，而被害人邱
    健華於警詢時已自承伊駕車時之時速為60-70 公里（警卷第
    19-20 頁），已然超速，則被害人確係無照駕駛，行經有設
    置閃光黃燈之路段，未能減速慢行，反超速通過，固有無照
    駕駛、超速及行經閃光黃燈路口未減速接近之過失行為，惟
    被告若遵守閃光紅燈停車再開之規定，仍不致與被害人發生
    撞擊，則被害人對於車禍之發生與有過失，仍不免除被告之
    過失責任。
  (四)再按稱重傷者，謂下列傷害：....三、毀敗或嚴重減損語能
    、味能或嗅能。....，刑法第10條第4 項第3 款定有明文，
    此部分所稱之毀敗，係指語能、味能或嗅能因傷害之結果完
    全喪失其效用而言。查本件被害人邱健華因上開車禍，受有
    嚴重頭部外傷併顱內出血、腦水腫、顱底骨骨折、顏面骨折
    、右動眼神經損傷、右大腿開放性骨折、右側顏面撕裂傷1
    公分、右側下唇撕裂傷1 公分等傷害，經送往高雄市立小港
    醫院急救，並施以緊急傷口縫合、右側顱骨切除併血腫清除
    、腦壓監測器置入、右大腿骨折內固定、開顱手術等，仍呈
    現左側癱瘓、肌力+0、無法言語之狀態等情，有高雄市立小
    港醫院（委託高雄醫學大學經營）診斷證明書2 紙（警卷第
    33頁，偵卷第16頁）在卷可憑，可見被害人因本件車禍事件
    ，已致其語能完全喪失效用而達毀敗，應屬重傷害無訛。被
    害人所受之重傷害結果，既係由被告之前開過失行為所致，
    則其二者間自具有相當因果關係無訛。
  (五)被告雖辯稱：我已經開出路口，過了中心線，是被害人自己
    衝出來撞到我云云，並有證人趙尉丞於偵訊及原審審理中證
    稱：車禍發生時，小貨車的車頭超越我車頭，已經過馬路一
    半，小貨車的車尾也已經過我車頭的一半，大約在我左前方
    位置，就是已經過我引擎蓋中間，如果我方向盤稍微轉一點
    的話，就可以繞過去，然後有一台機車很快地從我右後面穿
    過來至左前方，就直接往小貨車接近車門地方撞上去了等語
    （偵卷第26-28 頁，原審卷第32-35 頁）。可見車禍發生當
    時，被告所駕駛之小貨車已經越過停車線，進入十字路口範
    圍。惟被告既有前開不遵守閃光紅燈之違規行為，而本件交
    通事故又係因被告於路口內與被害人發生碰撞，故若非被告
    未先停車即直行進入十字路口，應不至於在被害人衝出路口
    時，與其發生車禍。至證人趙尉丞於原審另證稱：伊當時位
    置在康莊路西向東之外側車道，並於道路交通事故現場圖標
    示其位置明確（原審卷第34、42頁），與警方所繪製之道路
    交通事故現場圖所標示之趙尉丞所駕M7J-965 號自用小客車
    係位於內側車道不符，可認被害人當時係自趙尉丞之右側即
    康莊路最外側車道超車。惟觀諸被害人與被告嗣後發生撞擊
    之處，係在上開交岔路口之中心，即康莊路之內側車道處，
    可認被害人確有自趙尉丞右側超車後，有偏左行駛之軌跡。
    惟參以證人趙尉丞於原審亦證稱，被告通過路口時之車速很
    慢（見原審卷第34頁），可認本案當係被害人快速超車通過
    上開路口時，突見被告駕車自右側緩慢駛來，始向左行駛擬
    行超越，惟因被告全未警覺左側來車仍向繼續前行駛，始發
    生撞擊，被告此部分所辯，並無解於其確有前開過失之情。
  (六)綜上，本件被告犯行，事證明確，堪以認定，應依法論科。
三、核被告康進興所為，係犯刑法第284 條第1 項後段之過失傷
    害致人重傷罪。另被告於車禍發生後，在有偵查權限之機關
    及人員尚未發覺犯罪前留在現場，並主動向據報前來處理之
    高雄市政府警察局交通警察大隊第一中隊小港分隊員警陳法
    帆陳明其係肇事者與肇事經過，而不逃避接受裁判等情，有
    自首情形紀錄表（警卷第23-24 頁）附卷足憑，被告係對於
    未發覺之罪自首而受裁判，爰得依刑法第62條前段之規定予
    以減輕其刑。又本件被害人並有無照駕駛、超速及未依閃光
    黃燈號誌減速慢行之過失，業經本院認定如前，檢察官起訴
    未敘及被害人有超速之違規行為，應屬疏漏，特此補充。
四、原審據以論處被告過失致重傷罪，處以有期徒刑4 月，並諭
    知易科罰金之折算標準，固非無見；惟按刑法第57條規定：
    科刑時應以行為人之責任為基礎，並審酌一切情狀，尤應注
    意下列事項，為科刑輕重之標準：一、犯罪之動機、目的。
    二、犯罪時所受之刺激。三、犯罪之手段。四、犯罪行為人
    之生活狀況。五、犯罪行為人之品行。六、犯罪行為人之智
    識程度。七、犯罪行為人與被害人之關係。八、犯罪行為人
    違反義務之程度。九、犯罪所生之危險或損害。十、犯罪後
    之態度，刑法第57 條 定有明文，而量刑之輕重，固屬事實
    審法院得依職權自由裁量之事項，惟仍應受比例原則及公平
    原則之限制，否則其判決即非適法。又刑事審判旨在實現刑
    罰權之分配正義，故法院對於有罪被告之科刑，應符合罰刑
    相當之原則，使輕重得宜，罰當其罪，此所以刑法第57條明
    定科刑時，應以行為人之責任為基礎，並審酌一切情狀，尤
    應注意該條所列10款事項，以為科刑輕重之標準（最高法院
    95年度台上字第6565號判決意旨參照）。查被告固有上開未
    先停車即貿然直行通過閃光紅燈之路口之疏失，惟其車速甚
    慢，其犯後復陳明其係肇事者與肇事經過，而不逃避接受裁
    判，應有自首減刑規定之適用，而被害人則係無照駕駛、超
    速及未依閃光黃燈號誌減速慢行之嚴重過失，均經本院論述
    如前，顯見本案事故之發生，被害人應負最主要之肇事責任
    甚明，復刑法第284 條第1 項後段之過失致重傷害罪，為法
    定本刑1 年以下有期徒刑、拘役或500 元以下罰金之罪，則
    原審處以有期徒刑4 月，若考慮被告有上開減刑事由，實已
    接近中度刑之程度，其輕重即不能謂符合刑法第57條所定之
    科刑標準，更難認罪刑相當，被告上訴意旨，雖仍否認犯罪
    ，固無理由，惟原判決既有上開可議之處，自應由本院撤銷
    改判。
五、爰審酌被告駕駛車輛於道路上，本應謹慎注意，遵守交通規
    則，以維護自身及其他參與道路交通者之安全，且依當時路
    況並無不能注意之情事，竟仍違規行駛，未遵守閃光紅燈要
    停車再開之指示，以致撞擊直行前進之被害人所騎乘之車牌
    號碼M7J-965 號重型機車，致被害人受有上開重傷害，所為
    實有不該，且被告迄今仍未與被害人家屬達成和解，惟念及
    被害人無照駕駛，並於設置閃光黃燈之路段超速行駛，對於
    本件交通事故之發生亦與有過失，且過失程度嚴重，且被告
    前無犯罪紀錄，素行良好，此有臺灣高等法院被告前案紀錄
    表可佐，及其犯罪手段、被害人所受損害等一切情狀，量處
    如主文第2 項所示之刑，復斟酌被告為國中畢業，經濟狀況
    貧寒等情，併諭知如主文所示之易科罰金折算標準。
據上論斷，應依刑事訴訟法第369 條第1 項前段、第364 條、第
299 條第1 項前段，刑法第284 條第1 項後段、第62條前段、第
41條第1 項前段，刑法施行法第1條 之1 ，判決如主文。
本案經檢察官陳宗吟到庭執行職務。
中    華    民    國    99    年    12    月    21    日
                  刑事第七庭    審判長法  官 莊飛宗
                                      法  官 謝宏宗
                                      法  官 蔡廣昇
以上正本證明與原本無異。
不得上訴。
中    華    民    國    99    年    12    月    21    日
                                      書記官 曾允志
附錄本件判決論罪科刑法條：
中華民國刑法第284條第1項
（過失傷害罪）
因過失傷害人者，處 6 月以下有期徒刑、拘役或 5 百元以下罰
金，致重傷者，處 1 年以下有期徒刑、拘役或 5 百元以下罰金
。

司法院資訊處製作；財團法人民間司法改革基金會備份。
